---
title: "Dengue"
author: "Lucas Caballero"
date: "2026-06-21"
output: html_document
---

## CASO DE ESTUDIO: DENGUE EN EL CONURBANO BONAERENSE

# Introducción: 

El dengue configura un problema de salud pública considerable; es una enfermedad viral que se trasmite a traves de los mosquitos del género Aedes Aegypti. Según la Organización Panamericana de la Salud (OPS), el año 2024 fue donde se registraron la mayor cantidad de casos en la Región de las Américas con 13 millones de casos, notificados en 50 países con una tasa de letalidad de 0,063% (8186 casos fatales) con co-circulación de los cuatro serotipos de dengue (DENV-1 a DENV-4)1 (Plan de Preparación y Respuesta Integral a Epidemias de Dengue y otras Enfermedades Arbovirales,Ministerio de Salud República Argentina , 2025-2026).

En el caso de la Argentina, tuvieron las epidemias más importantes durante los años 2023 y 2024; donde se registraron la mayor cantidad de casos confirmados y fallecidos por esta problemática. Sumado a que durante el año 2023 la transmisión del virus sucedió durante todo el año en el territorio nacional; además de cuestiones adyacentes como la circulación simultáneas de otros serotipos del virus, que complejizan el cuadro de resolución (Plan de Preparación y Respuesta Integral a Epidemias de Dengue y otras Enfermedades Arbovirales, Ministerio de Salud República Argentina, 2025-2026).

Ahora bien, cuando se cubre un análisis sobre el Conurbano Bonaerense, es entrar en una compleja categoría y remite a la convergencia de narrativas y prácticas (administrativas, técnicas, políticas, sociales y económicas) que contribuyeron a su construcción como una unidad específica y en oposición a la Ciudad de Buenos Aires, incorporando a la vida cotidiana, conceptos propios del urbanismo, para expresar mayormente con evocaciones negativas una realidad urbana social, compleja y dinámica (Atlas Conurbano, 2016). 

Su extensión territorial  se operacionaliza siguiendo la categoría “24 partidos del GBA” (INDEC) que refiere al área que rodea a la Ciudad de Buenos Aires y que forma parte del aglomerado “Gran Buenos Aires”, que incluye, conjuntamente, a la Ciudad Autónoma de Buenos Aires y los mismos 24 partidos (Atlas Conurbano, 2016).

Por ello, es necesario interiorizarse en la problemática de casos de dengue, en gran parte del aglomerado que conforma el "Conurbano". Se enmarcará una investigación sobre cuánto incide la densidad poblacional de cada municipio de esta área geográfica sobre los casos confirmados de Dengue existente, durante el período de 2025 a junio de 2026.

# Problema: 

¿La tasa de incidencia sobre casos del dengue aumenta en los municipios más densamente poblados del Conurbano Bonaerense según los datos del Registro del Sistema Nacional de Vigilancia de la Salud 2.0 (2025-2026)?

# Hipótesis:

Los 5 municipios más densamente poblados del Conurbano Bonaerense (Lanús, Vicente López, Tres de Febrero, General San Martín, Lomas de Zamora) revisten las más altas tasas de incidencia de casos de dengue durante el período 2025-2026.

# Objetivo:

Analizar la densidad poblacional de los municipios (o departamentos) que conforman el Conurbano Bonaerense y, si con ello refleja, una mayor tasa de incidencia en casos confirmados de dengue.

# Metodología:

Este análisis se compone originalmente de dos datasets no espaciales: el correspondiente a los casos del dengue, que dedica su información a una representación de tabla epidemiológica entre los años 2025 y 2026; el otro dataset responde a un reporte de datos demográficos que derivan del Censo 2022, que describen datos estadísticos (es interesante que contiene datos georreferenciales, pero no por ello son estrictamente un dataset espacial). 
Sin embargo, más adelante prosiguiendo con la investigación, se recurrió a la utilización de la librería "geoAr" que permite proporcionar distintas geometrías, entre las que necesitamos sobre los 24 municipios del Conurbano Bonaerense. 

Por ello, en esta otra parte del trabajo, posterior a la unión de los dos datasets no espaciales para el cálculo de la tasa de incidencia de casos del dengue, se sumó la unión de este nuevo dataset con el mapa que brinda esta librería, siendo así de carácter espacial.

```{r setup, include=FALSE}
knitr::opts_chunk$set(echo = FALSE, warning = FALSE, message = FALSE)
set.seed(123)
```

```{r}
# cargamos librerias
library(sf)
library(dplyr)
library(tidyverse)
library(ggplot2)
library(ggspatial)
library(osmdata)
library(leaflet)
library(geoAr)
```

```{r}
df_poblacion_amba <- read_csv("Poblacion_2022_amba_departamentos.csv", locale = locale(encoding = "UTF-8"))

df_dengue <- read_delim("info_publica_dengue-1-2025-a-2026-06-15.csv", delim = ";", locale = locale(encoding = "latin1"))
```

```{r}
# tema dengue
df_dengue_bsas <- df_dengue |>
  filter(evento == "Dengue", provincia_residencia %in% c("Buenos Aires")) |>
  mutate(
    id_depto_indec_residencia = str_pad(id_depto_indec_residencia, width = 3, pad = "0")) |>
  group_by(id_prov_indec_residencia, provincia_residencia, id_depto_indec_residencia, departamento_residencia) |>
  summarise(total_casos_dengue = sum(cantidad, na.rm = TRUE), .groups = "drop")
```

```{r}
# tema poblacion
df_pob_bsas <- df_poblacion_amba |>
  rename(
    cod_prov_pob = `Código de provincia`,
    nombre_prov_pob = `Nombre de provincia`,
    cod_depto_pob = `Código de departamento`,
    nombre_depto_pob = `Nombre de departamento`,
    pob_total = `Población total`,
    superficie_km2 = `Superficie en km2`
  ) |>
  select(
    cod_prov_pob,
    nombre_prov_pob,
    cod_depto_pob,
    nombre_depto_pob,
    pob_total,
    superficie_km2,
    `Latitud del centroide`,
    `Longitud del centroide`
  ) |> 
mutate(
  cod_prov_pob = as.numeric(cod_prov_pob),
  id_depto_corto = str_sub(cod_depto_pob, -3)
) 
```

```{r}
df_resultado <- df_dengue_bsas |>
  mutate(id_prov_indec_residencia = as.numeric(id_prov_indec_residencia)) %>%
  inner_join(
    df_pob_bsas,
    by = c("id_prov_indec_residencia" = "cod_prov_pob", "id_depto_indec_residencia" = "id_depto_corto")
  )
```

```{r}
df_resultado <-df_resultado |>
  mutate(
    densidad_pob = pob_total / superficie_km2,
    tasa_incidencia = (total_casos_dengue / pob_total) * 100000
  ) |>
  select(
    id_prov_indec_residencia = id_prov_indec_residencia,
    id_depto_indec_residencia = id_depto_indec_residencia,
    Provincia = provincia_residencia,
    Municipio = nombre_depto_pob,
    Casos_dengue = total_casos_dengue,
    Superficie_Km2 = superficie_km2,
    Densidad_Hab_Km2 = densidad_pob,
    Tasa_Incidencia_100000 =tasa_incidencia
  ) |>
  arrange(desc(Tasa_Incidencia_100000))
```

Revisando estos datos encontramos los 5 municipios más densamente poblados: 

- El municipio más densamente poblado corresponde a Lanús con alrededor de 9156 personas por km2; 

- Lo sucede el Municipio de Vicente López con 8059 habitantes por km2; 

- Tercero se encuentra el Municipio de Tres de Febrero, con 7927 habitantes por km2;

- Cuarto lugar al Municipio de General San Martín, con 7867 habitantes por km2; 

- Por último, el quinto lugar para el Municipio de Lomas de Zamora con 7746 habitantes por km2. 

Ahora seguimos esta profundización de los datasets con la combinación del mapa que proporciona "geoAr" para poder visualizar la tasa de Incidencia (por cada 100000 habitantes) en los municipios del Conurbano Bonaerense:

```{r}
#vemos como esta compuesto con los cod desde geoAr
mapa_bsas <- get_geo("BUENOS AIRES", level = "departamento")
```


```{r}
mapa_dengue <- mapa_bsas |>
  st_make_valid() |>
  inner_join(df_resultado, by = c("coddepto_censo" = "id_depto_indec_residencia"))
```


```{r}
mapa_dengue <- mapa_bsas |>
  st_buffer(dist = 0) |>
  inner_join(df_resultado, by = c("coddepto_censo" = "id_depto_indec_residencia"))
```


# FIGURA 1:

```{r}
#casos absolutos del dengue
mapa_centroides <- mapa_dengue |>
  st_make_valid() |>
  st_centroid()

mapa_casos <- ggplot() +
  geom_sf(data = mapa_dengue, fill = "blue", color = "darkgray", size = 0.2) +
  geom_sf(data = mapa_centroides, aes(size = Casos_dengue), color = "orange", alpha = 0.8) +
  scale_size_continuous(name = "Cantidad bruta de casos", range = c(3, 12)) +
  labs(
    title = "Cantidad de casos de dengue en el Conurbano Bonaerense",
    caption = "Relevamiento de casos de dengue y los datos del censo 2022"
  ) +
  theme_minimal()

print(mapa_casos)
```

En este caso (Figura/Mapa 1) encontramos a ciertos municipios, con grandes cantidades de casos confirmados de dengue. Prosiguiendo con la lógica de 5 municipios encontramos que:

1) General San Martín: 103 casos.

2) Lanús y Vicente López: 65 casos cada uno.

3) Ituzaingó: 48 casos.

4) La Matanza: 44 casos.


# FIGURA 2:

```{r}
#coropleta
mapa_coropleta <- ggplot(data = mapa_dengue) +
  geom_sf(aes(fill = Tasa_Incidencia_100000), color = "black", size = 0.2) +
  scale_fill_viridis_c(option = "plasma", name = "Tasa de Incidencia (por cada 100.000 habitantes)") +
    labs(
    title = "Tasa de Incidencia en casos de dengue en el Conurbano Bonaerense",
    caption = "Basado sobre casos de dengue con datos del censo 2022"
  ) +
  theme_minimal()

print(mapa_coropleta)
```

A la hora de visualizar el mapa/Figura 2 notamos ciertos comportamientos distintos a los que nos propone el mapa con los casos confirmados. En este caso podemos notar ciertas particularidades:

- El caso de Ituzaingó lidera la mayor tasa de Incidencia sobre casos de dengue (26,9%).

- El caso de Lomas de Zamora no conforma un área preocupante sobre la tasa de Incidencia de casos de dengue(0,72%).

Veamos ahora que propone el mapa interactivo, que permite unificar toda la información importante referente a los casos de dengue. En este caso interactúan datos como el nombre del municipio, la tasa de Incidencia de casos y la cantidad bruta de los casos.

# FIGURA 3:

```{r}
pal <- colorNumeric(palette = c("seagreen4","deeppink4"), domain = mapa_dengue$Tasa_Incidencia_100000)

mapa_dengue |>
  leaflet() |>
  addTiles() |>
  addPolygons(
    color = ~pal(Tasa_Incidencia_100000),
    popup = ~paste0("<b>Municipio:</b> ", Municipio, "<br>", "<b>Tasa:</b> ", round(Tasa_Incidencia_100000, 1), "<br>", "<b>Casos confirmados:</b> ", Casos_dengue),
    label = ~Municipio
  )
```

En este caso, revisando nuestro mapa interactivo podemos los 5 municipios más afectados por el dengue según los datos proporcionados:

- El Municipio de Ituzaingó representa el color más fuerte: significa que la tasa de Incidencia es la más alta, con una cantidad de casos considerable (ambos descriptos previamente). 

- Tanto el Municipio de Vicente López como el Municipio de General San Martín poseen una tasa de Incidencia del 23,2%, con 65 y 104 casos respectivamente.

- El Municipio de Lanús se encuentra en este tercer lugar, con una tasa de Incidencia del 14,1% y que se contabilizan 65 casos de dengue.

- Por último, el Municipio de Tres de Febrero posee una menor tasa de Incidencia, alrededor de un 11,6% con una cantidad de 42 casos confirmados.
