---
title: "Dengue"
author: "Lucas Caballero"
date: "2026-06-21"
output: html_document
---

## CASO DE ESTUDIO: DENGUE EN EL CONURBANO BONAERENSE

# Introducción: 

El dengue configura un problema de salud pública considerable; es una enfermedad viral que se trasmite a traves de los mosquitos del género Aedes Aegypti. Según la Organización Panamericana de la Salud (OPS), el año 2024 fue donde se registraron la mayor cantidad de casos en la Región de las Américas con 13 millones de casos, notificados en 50 países con una tasa de letalidad de 0,063% (8186 casos fatales) con co-circulación de los cuatro serotipos de dengue (DENV-1 a DENV-4)1 (Plan de Preparación y Respuesta Integral a Epidemias de Dengue y otras Enfermedades Arbovirales,Ministerio de Salud República Argentina , 2025-2026).

En el caso de la Argentina, tuvieron las epidemias más importantes durante los años 2023 y 2024; donde se registraron la mayor cantidad de casos confirmados y fallecidos por esta problemática. Sumado a que durante el año 2023 la transmisión del virus sucedió durante todo el año en el territorio nacional; además de cuestiones adyacentes como la circulación simultáneas de otros serotipos del virus, que complejizan el cuadro de resolución (Plan de Preparación y Respuesta Integral a Epidemias de Dengue y otras Enfermedades Arbovirales, Ministerio de Salud República Argentina, 2025-2026).

Ahora bien, cuando se cubre un análisis sobre el Conurbano Bonaerense, es entrar en una compleja categoría y remite a la convergencia de narrativas y prácticas (administrativas, técnicas, políticas, sociales y económicas) que contribuyeron a su construcción como una unidad específica y en oposición a la Ciudad de Buenos Aires, incorporando a la vida cotidiana, conceptos propios del urbanismo, para expresar mayormente con evocaciones negativas una realidad urbana social, compleja y dinámica (Atlas Conurbano, 2016). 

La extensión territorial prosigue con la categoría “24 partidos del GBA” (INDEC) que refiere al área que rodea a la Ciudad de Buenos Aires y que forma parte del aglomerado “Gran Buenos Aires”, que incluye, conjuntamente, a la Ciudad Autónoma de Buenos Aires y los mismos 24 partidos (Atlas Conurbano, 2016). Sin embargo, al categorizarse como Conurbano (específicamente), y por sus concepciones previamente descritas, esta área no comprende a la Ciudad Autónoma de Buenos Aires.

Por ello, es necesario interiorizarse en la problemática de casos de dengue, en gran parte del aglomerado que conforma el "Conurbano". Se enmarcará una investigación sobre cuánto incide la densidad poblacional de cada uno de los 24 municipios de esta área geográfica sobre los casos confirmados de Dengue existente, durante el período de 2025 a junio de 2026.

# Problema: 

¿La tasa de incidencia sobre casos del dengue aumenta en los municipios más densamente poblados del Conurbano Bonaerense según los datos del Registro del Sistema Nacional de Vigilancia de la Salud 2.0 (2025-2026)?

# Hipótesis:

Los 5 municipios más densamente poblados del Conurbano Bonaerense (Lanús, Vicente López, Tres de Febrero, General San Martín, Lomas de Zamora) revisten las más altas tasas de incidencia de casos de dengue durante el período 2025-2026.

# Objetivo:

Analizar la densidad poblacional de los municipios (o departamentos) que conforman el Conurbano Bonaerense y, si con ello refleja, una mayor tasa de incidencia en casos confirmados de dengue.

# Metodología:

Este análisis se compone originalmente de dos datasets no espaciales: el correspondiente a los casos del dengue, que dedica su información a una representación de tabla epidemiológica entre los años 2025 y 2026; el otro dataset responde a un reporte de datos demográficos que derivan del Censo 2022, que describen datos estadísticos (es interesante que contiene datos georreferenciales, pero no por ello son estrictamente un dataset espacial). 
Sin embargo, más adelante prosiguiendo con la investigación, se recurrió a la utilización de la librería "geoAr" que permite proporcionar distintas geometrías, entre las que necesitamos sobre los 24 municipios del Conurbano Bonaerense. 

En esta parte del trabajo se utilizaron distintas librerías como tidyverse y dplyr que nos permite las modificaciones pertinentes a los datasets cargados. Con ello logramos conseguir la unión de los datasets según variables comunes como el caso de los códigos de provincia y de departamento, que son estrictamente necesarios para unir especificaciones poblacionales, como conseguir la densidad poblacional o la tasa de incidencia de casos de dengue.

Por ello, en esta otra parte del trabajo, posterior a la unión de los dos datasets no espaciales, se sumó la unión de este nuevo dataset con el mapa que brinda esta librería, siendo así de carácter espacial. Aquí es necesario utilizar la librería geoAr que nos brinda el mapa de la provincia de Buenos Aires, dividido de departamentos; mediante el uso de la librería sf algunas funciones para evitar geometrías inválidas o rotas y, posteriormente, la generación de diferentes mapas (utilzando esta librería, como así también mediante ggplot2 o leaflet -que nos proporciona un mapa interactivo)

Por supuesto a lo ultimo del trabajo, encontramos las conclusiones que nos permitió sintetizar los distintos resultados que arrojaron los cálculos previamente obtenidos; corroborar la hipótesis planteada y finaliza con las referencias utilizadas para la investigación.

```{r setup, include=FALSE}
knitr::opts_chunk$set(echo = FALSE, warning = FALSE, message = FALSE)
set.seed(123)
```

```{r}
# cargamos librerias
library(sf)
library(dplyr)
library(tidyverse)
library(ggplot2)
library(ggspatial)
library(leaflet)
library(geoAr)
```

```{r}
# cargamos los datasets
df_poblacion_amba <- read_csv("Poblacion_2022_amba_departamentos.csv", locale = locale(encoding = "UTF-8"))

# read_delim para no generar problemas con diferentes caracteres
df_dengue <- read_delim("info_publica_dengue-1-2025-a-2026-06-15.csv", delim = ";", locale = locale(encoding = "latin1"))
```

```{r}
# tema dengue
# id_depto_indec_residencia necesariamente que sean todos sus códigos de 3 dígitos
# conformar un agrupado de variables y totalizar la cantidad de casos de cada departamento/municipio
df_dengue_bsas <- df_dengue |>
  filter(evento == "Dengue", provincia_residencia %in% c("Buenos Aires")) |>
  mutate(
    id_depto_indec_residencia = str_pad(id_depto_indec_residencia, width = 3, pad = "0")) |>
  group_by(id_prov_indec_residencia, provincia_residencia, id_depto_indec_residencia, departamento_residencia) |>
  summarise(total_casos_dengue = sum(cantidad, na.rm = TRUE), .groups = "drop")
```

```{r}
# tema poblacion
# renombramos y seleccionamos las variables
# cod_prov_pob sea double y cod_depto_pob reduzca sus cifras para posterior join 
df_pob_bsas <- df_poblacion_amba |>
  rename(
    cod_prov_pob = `Código de provincia`,
    nombre_prov_pob = `Nombre de provincia`,
    cod_depto_pob = `Código de departamento`,
    nombre_depto_pob = `Nombre de departamento`,
    pob_total = `Población total`,
    superficie_km2 = `Superficie en km2`
  ) |>
  select(
    cod_prov_pob,
    nombre_prov_pob,
    cod_depto_pob,
    nombre_depto_pob,
    pob_total,
    superficie_km2,
    `Latitud del centroide`,
    `Longitud del centroide`
  ) |> 
mutate(
  cod_prov_pob = as.numeric(cod_prov_pob),
  id_depto_corto = str_sub(cod_depto_pob, -3)
) 
```

```{r}
# id_prov_indec_residencia sea de un tipo de dato numérico
# inner_join para cruzar con las columnas que compartan df_dengue_bsas con df_pob_bsas
df_resultado <- df_dengue_bsas |>
  mutate(id_prov_indec_residencia = as.numeric(id_prov_indec_residencia)) %>%
  inner_join(
    df_pob_bsas,
    by = c("id_prov_indec_residencia" = "cod_prov_pob", "id_depto_indec_residencia" = "id_depto_corto")
  )
```

```{r}
# se modifica df_resultado para contener variables como la densidad poblacional y la tasa de incidencia
# seleccionamos las variables que se necesitan y ordenamos las filas de la tasa
# la tasa está definida por cada 100000 habitantes
df_resultado <-df_resultado |>
  mutate(
    densidad_pob = pob_total / superficie_km2,
    tasa_incidencia = (total_casos_dengue / pob_total) * 100000
  ) |>
  select(
    id_prov_indec_residencia = id_prov_indec_residencia,
    id_depto_indec_residencia = id_depto_indec_residencia,
    Provincia = provincia_residencia,
    Municipio = nombre_depto_pob,
    Casos_dengue = total_casos_dengue,
    Superficie_Km2 = superficie_km2,
    Densidad_Hab_Km2 = densidad_pob,
    Tasa_Incidencia_100000 =tasa_incidencia
  ) |>
  arrange(desc(Tasa_Incidencia_100000))
```

# Análisis:

Revisando estos datos encontramos los 5 municipios más densamente poblados: 

- El municipio más densamente poblado corresponde a Lanús con alrededor de 9156 personas por km2; 

- Lo sucede el Municipio de Vicente López con 8059 habitantes por km2; 

- Tercero se encuentra el Municipio de Tres de Febrero, con 7927 habitantes por km2;

- Cuarto lugar al Municipio de General San Martín, con 7867 habitantes por km2; 

- Por último, el quinto lugar para el Municipio de Lomas de Zamora con 7746 habitantes por km2. 

Ahora seguimos esta profundización de los datasets con la combinación del mapa que proporciona "geoAr" para poder visualizar la tasa de Incidencia (por cada 100000 habitantes) en los municipios del Conurbano Bonaerense:

```{r}
#vemos como esta compuesto con los cod desde geoAr; asi entra el componente espacial al trabajo
mapa_bsas <- get_geo("BUENOS AIRES", level = "departamento")
```


```{r}
# sf (st_make_valid) para corregir geometrías inválidas
# inner_join para unir el dataset de geoAr con los de df_resultado con énfasis en coddepto_censo e id_depto_indec_residencia 
mapa_dengue <- mapa_bsas |>
  st_make_valid() |>
  inner_join(df_resultado, by = c("coddepto_censo" = "id_depto_indec_residencia"))
```


```{r}
# st_buffer para evitar polígonos invalidos o rotos 
mapa_dengue <- mapa_bsas |>
  st_buffer(dist = 0) |>
  inner_join(df_resultado, by = c("coddepto_censo" = "id_depto_indec_residencia"))
```


# Figura/Mapa 1:

```{r}
# casos absolutos del dengue
# correccion de geometrias inválidas y el calculo del centroide de la geometría
mapa_centroides <- mapa_dengue |>
  st_make_valid() |>
  st_centroid()

mapa_casos <- ggplot() +
  geom_sf(data = mapa_dengue, fill = "blue", color = "darkgray", size = 0.2) +
  geom_sf(data = mapa_centroides, aes(size = Casos_dengue), color = "orange", alpha = 0.8) +
  scale_size_continuous(name = "Cantidad bruta de casos", range = c(3, 12)) +
  annotation_scale(
    location = "bl"
  ) +
  annotation_north_arrow(
    location = "tr",
    height = unit(1, "cm"),
    width = unit(0.7, "cm")
  ) +
  labs(
    title = "Cantidad de casos de dengue en el Conurbano Bonaerense",
    caption = "Elaboracion propia\nRelevamiento de casos de dengue y los datos del censo 2022"
  ) +
  theme_minimal()

print(mapa_casos)
```

En este caso (Figura/Mapa 1) encontramos a ciertos municipios, con grandes cantidades de casos confirmados de dengue. Prosiguiendo con la lógica de los primeros 5 municipios con más casos encontramos que:

1) General San Martín: 103 casos.

2) Lanús y Vicente López: 65 casos cada uno.

3) Ituzaingó: 48 casos.

4) La Matanza: 44 casos.


# Figura/Mapa 2:

```{r}
#coropleta
mapa_coropleta <- ggplot(data = mapa_dengue) +
  geom_sf(aes(fill = Tasa_Incidencia_100000), color = "black", size = 0.2) +
  scale_fill_viridis_c(option = "plasma", name = "Tasa de Incidencia (por cada 100.000 habitantes)") +
  annotation_scale(
    location = "bl"
  ) +
  annotation_north_arrow(
    location = "tr",
    height = unit(1, "cm"),
    width = unit(0.7, "cm")
  ) +  
  labs(
    title = "Tasa de Incidencia en casos de dengue en el Conurbano Bonaerense",
    caption = "Elaboracion propia\nBasado sobre casos de dengue con datos del censo 2022"
  ) +
  theme_minimal()

print(mapa_coropleta)
```

A la hora de visualizar el Figura/Mapa 2 notamos ciertos comportamientos distintos a los que nos propone el mapa con los casos confirmados. En este caso podemos notar ciertas particularidades:

- El caso de Ituzaingó lidera la mayor tasa de Incidencia sobre casos de dengue (26,9%).

- El caso de Lomas de Zamora no conforma un área preocupante sobre la tasa de Incidencia de casos de dengue (0,72%).

Veamos ahora que propone el mapa interactivo, que permite unificar toda la información importante referente a los casos de dengue. En este caso interactúan datos como el nombre del municipio, la tasa de Incidencia de casos y la cantidad bruta de los casos.

# Figura/Mapa 3:

```{r}
# mapa leaflet interactivo
pal <- colorNumeric(palette = c("seagreen4","deeppink4"), domain = mapa_dengue$Tasa_Incidencia_100000)

mapa_dengue |>
  leaflet() |>
  addTiles() |>
  addPolygons(
    color = ~pal(Tasa_Incidencia_100000),
    popup = ~paste0("<b>Municipio:</b> ", Municipio, "<br>", "<b>Tasa:</b> ", round(Tasa_Incidencia_100000, 1), "<br>", "<b>Casos confirmados:</b> ", Casos_dengue),
    label = ~Municipio
  )
```

En este caso, revisando nuestro mapa interactivo (Figura/Mapa 3) podemos ver los 5 municipios más afectados por el dengue según los datos proporcionados:

- El Municipio de Ituzaingó representa el color más fuerte: significa que la tasa de Incidencia es la más alta, con una cantidad de casos considerable (26,9% con 48 casos). 

- Tanto el Municipio de Vicente López como el Municipio de General San Martín poseen una tasa de Incidencia del 23,2%, con 65 y 104 casos respectivamente.

- El Municipio de Lanús se encuentra en este tercer lugar, con una tasa de Incidencia del 14,1% y que se contabilizan 65 casos de dengue.

- Por último, el Municipio de Tres de Febrero posee una menor tasa de Incidencia, alrededor de un 11,6% con una cantidad de 42 casos confirmados.

# Conclusiones:

Finalizando este trabajo de investigación pudimos revisar los datos correspondientes a casos de dengue y la densidad poblacional. Con ello encontramos algunas consideraciones:

- En la zona oeste del Conurbano, el Municipio de Ituzaingó lidera la tasa de Incidencia sobre casos de dengue: en este asunto, el partido no se destaca por ser uno de los más densamente poblados (de hecho, posee 4680 habitantes por km2), ni tampoco por ser el que más cantidad de casos brutos de dengue posea (48 casos). 

- En la zona sur del Conurbano, el Municipio de Lomas de Zamora (que conforma el ranking de los 5 partidos más densamente poblados), no registra una de las mayores cantidades de casos relacionados al virus ni una alta tasa de Incidencia: 0,72%, con solo 5 casos confirmados.

- Tanto los partidos de Lanús como el de Tres de Febrero son los que poseen tasas de Incidencia sobre casos de dengue importantes, pero no son los mayores de la lista de los 5 municipios: en el caso de Lanús, posee una tasa del 14,1% con 65 casos; mientras que el Municipio de Tres de Febrero tiene una tasa de Incidencia del 11,6% con una cantidad de 42 casos.

- Refiriéndose a los partidos de General San Martín y Vicente López, son los que cumplen con cierto enunciado al comenzar el trabajo: el Municipio de Gral. San Martín posee una tasa de Incidencia del 23,2% y con 103 casos de dengue, lo que lo lleva a ser el primer partido con más casos del Conurbano; el caso de Vicente López posee una tasa de Incidencia del 23,2% con 65 casos.

- Un dato curioso es el caso de Ezeiza. En un principio al poder visualizar los mapas comprendí que uno de los 24 municipios del Conurbano no estaba contabilizado; se veía los casos de 23 partidos. Al revisar el dataset original de dengue comprendí que el Municipio de Ezeiza no contabilizó casos confirmados. Por ello en los 3 mapas este municipio no forma parte.

Volviendo a la hipótesis: "Los 5 municipios más densamente poblados del Conurbano Bonaerense (Lanús, Vicente López, Tres de Febrero, General San Martín, Lomas de Zamora) revisten las más altas tasas de Incidencia de casos de dengue durante el período 2025-2026", podemos aducir que no es correcto este enunciado. 

Si bien los municipios de Vicente López, Gral. San Martín son aquellos que no solo contienen cantidades importantes de casos sobre dengue, son los que conforman el grupo de los más densamente poblados y los que tienen mayores tasas de Incidencia, no sucede de la misma forma para los partidos de Lanús y Tres de Febrero (que tienen menores tasas de Incidencia); sumado al caso de Lomas de Zamora donde no refleja esta situación (muy baja tasa de Incidencia y de casos confirmados de dengue).

# Referencias:

Ministerio de Salud de la Nación. (2024). Resumen ejecutivo: Plan de preparación y respuesta integral a epidemias de dengue y otras enfermedades arbovirales. Argentina.gob.ar. https://www.argentina.gob.ar/sites/default/files/2024/08/2025-10-resumen-ejecutivo-plan-preparacion-arbovirus-1310.pdf

Ministerio de Salud de la Nación. (2026). Vigilancia de Dengue y Zika (Se 1 2025 - Se 20 2026) [Conjunto de datos]. Portal de Datos Abiertos Salud. https://datos.salud.gob.ar/dataset/vigilancia-de-dengue-y-zika/archivo/33e12e9f-1d14-4bc7-b34c-a1f88ab7b990

Pablo De Grande y Agustín Salvia (2024). Indicadores del Censo Nacional de Población, Hogares y Viviendas, 2022. Recuperado el 22 de junio, 2026, de https://poblaciones.org/@257701 

Programa de Estudios del Conurbano. (2016). Conurbano. Atlas del Conurbano Bonaerense; Universidad Nacional de Avellaneda. https://www.atlasconurbano.info/pagina.php?id=169

Ruiz Nicolini J, Del Boca P, Juara J (2024). geoAr: Argentina’s Spatial Data Toolbox. R package version 1.0.0, https://github.com/PoliticaArgentina/geoAr.

